臺灣苗栗地方法院民事判決　　　　　　　　　　　 九十二年度訴字第一五二號
　　原　　　告　新竹國際商業銀行股份有限公司
　　法定代理人　己○○
　　訴訟代理人　戊○○
　　　　　　　　丁○○
　　被　　　告　乙○○
　　　　　　　　甲○○
　　共　　　同
　　訴訟代理人　丙○○
右當事人間請求塗銷所有權移轉登記等事件，本院於九十三年三月十八日言詞辯論終
結，判決如下：
    主    文
原告之訴駁回。
訴訟費用由原告負擔。
    事    實
甲、原告方面：
一、聲明：
（一）先位聲明部分：
（１）確認被告乙○○與被告甲○○間就坐落苗栗縣竹南鎮○○段○○段一一六三之
      二地號，面積二千七百九十三平方公尺，權利範圍二十萬分之七百之土地，及
      地上建物建號一六０二建號，門牌號碼為苗栗縣竹南鎮○○里○○鄰○○街七
      八號十七樓之三，總面積為一百零三點六平方公尺（以下簡稱系爭不動產）所
      為之買賣關係不存在。
（２）被告乙○○就系爭不動產於民國九十一年六月三日以買賣為原因所為之所有權
      移轉登記應予塗銷。
（二）備位聲明部分：
（１）被告乙○○、甲○○於九十一年五月十五日就系爭不動產所為買賣行為及所有
      權移轉行為應予撤銷。
（２）被告乙○○就系爭不動產於九十一年六月三日以買賣為原因所為之所有權移轉
      登記應予塗銷。
二、陳述：
（一）訴外人順華工業股份有限公司（以下簡稱順華公司）於民國八十九年十二月四
      日邀同被告乙○○擔任連帶保證人，與原告訂立借據，向原告借得新台幣（下
      同）一千五百萬元，借款期間至九十六年十二月四日止，並有利息及違約金之
      約定，雙方約定順華公司應按月平均攤還本息，如有一次遲延，則全部債務視
      為到期，惟順華公司自九十一年五月起，已有遲延履行情形，目前尚積欠原告
      本金一千二百六十三萬五千五百六十一元迄未清償，依約定順華公司之債務已
      視為全部到期，原告遂於九十一年五月二十四日，向鈞院聲請對順華公司核發
      支付命令。詎被告乙○○為圖脫免債務，於九十一年五月十五日與其女即被告
      甲○○成立買賣，並於九十一年六月三日將系爭不動產，以買賣為原因，移轉
      登記為被告甲○○所有。
（二）被告乙○○與被告甲○○間就系爭不動產並未訂立書面買賣契約，顯見其等間
      之買賣，係為避免原告追償，通謀所為之虛偽意思表示，依民法第八十七條第
      一項之規定應為無效，為此於先位聲明訴請確認被告乙○○與被告甲○○間就
      系爭不動產所為之買賣關係不存在，及被告乙○○就系爭不動產於九十一年六
      月三日以買賣為原因所為之所有權移轉登記應予塗銷。
（三）又倘如鈞院認被告乙○○與被告甲○○間就系爭不動產所為之買賣關係確係存
      在，原告先位聲明無理由；惟按債務人所為之有償行為，於行為時明知有損害
      於債權人之權利者，以受益人於受益時亦知其情事者為限，債權人得聲請法院
      撤銷之，民法第二百四十四條第二項定有明文。茲因被告二人為父女關係，且
      其等移轉系爭不動產時，順華公司對於原告已有遲延清償情事，並經原告聲請
      核發支付命令在案，故被告乙○○移轉系爭不動產時，應明知有損害於原告之
      債權，而被告間係直系血親關係，被告甲○○亦應知悉前開情事，為此依民法
      第二百四十四條第二項之規定，於備位聲明訴請被告乙○○、甲○○於九十一
      年五月十五日就系爭不動產所為買賣行為及所有權移轉行為應予撤銷。被告乙
      ○○就系爭不動產於九十一年六月三日以買賣為原因所為之所有權移轉登記應
      予塗銷。
（四）對被告抗辯所為之陳述：被告乙○○稱其與被告甲○○約定系爭不動產之買賣
      價金為澳幣三萬五千元，折合新台幣約為六十四萬八千二百元，顯與系爭不動
      產之價值不相當，足見被告移轉系爭不動產係為脫免債務。
三、證據：提出借據、借款約定條款、放款客戶往來明細、支付命令聲請狀、土地登
    記謄本及建物登記謄本各一件。
乙、被告方面：
一、聲明：如主文所示。
二、陳述：被告乙○○於九十年七月間買受系爭不動產，買賣價金為四百萬元，並以
    系爭不動產設定抵押權，向訴外人玉山商業銀行股份有限公司（以下簡稱玉山銀
    行）借款三百一十五萬元。迄至九十一年五月間，被告乙○○尚積欠玉山銀行三
    百零九萬一千四百一十三元，惟被告乙○○已退休，無資力負擔系爭不動產貸款
    ，茲因被告乙○○之女即被告甲○○有工作，有意購買房屋，且有資力負擔貸款
    ，故與被告甲○○成立買賣契約，將系爭不動產移轉登記予被告甲○○所有。被
    告間約定被告乙○○積欠玉山銀行共三百零九萬元之債務由被告甲○○承擔，且
    被告甲○○應再支付價金澳幣三萬五千元，折合新台幣為六十四萬元左右，是雙
    方買賣價金合計應為三百七十餘萬元，嗣後被告甲○○亦自國外寄送外國銀行之
    支票一紙予被告乙○○。又被告乙○○原以買賣為原因，申請辦理系爭不動產之
    移轉登記，惟因被告乙○○考量如請被告甲○○搭機返國辦理本件不動產移轉登
    記事宜，需支付機票約三萬元，惟如以贈與為原因辦理移轉登記，僅需繳納贈與
    稅約二萬元，故被告其後又改以贈與為原因，辦理系爭不動產之移轉登記。另被
    告乙○○雖係順華公司之董事，惟早於九十一年二月間即退休，順華公司未能如
    期清償原告借款一事，被告並不知悉，且被告乙○○除系爭不動產外，前已提供
    多筆不動產為順華公司設定抵押，此外被告乙○○名下仍有約三十一筆不動產，
    足見被告乙○○並無脫產之意，僅係因無力繳納貸款始移轉系爭不動產。
三、證據：提出勞工保險給付申請書、支票及玉山銀行交易明細查詢表各一件。
丙、本院依職權調閱本院九十一年度促字第七四七０號卷宗，並向苗栗縣竹南地政事
    務所調閱本件不動產於九十一年六月三日申請移轉登記之相關資料。
    理    由
一、按訴狀送達後，原告不得將原訴變更或追加他訴，但不甚防礙被告之防禦及訴訟
    之終結者，不在此限，民事訴訟法第二百五十五條第一項第七款定有明文。本件
    原告原本於民法第二百四十四條第二項規定，訴請被告乙○○、甲○○於九十一
    年五月十五日就系爭不動產所為買賣行為及所有權移轉行為應予撤銷，及被告乙
    ○○應將系爭不動產於九十一年六月三日之所有權移轉登記予以塗銷，嗣於言詞
    辯論期日，又本於民法第八十七條之規定追加先位聲明為訴請確認被告間就系爭
    不動產所為買賣關係不存在，及被告乙○○應將系爭不動產於九十一年六月三日
    之所有權移轉登記塗銷，並以原來之聲明為備位聲明，核對於被告之防禦及訴訟
    之終結並無影響，依前揭規定，自無不合，合先敘明。
二、查原告主張順華公司於八十九年十二月四日邀同被告乙○○擔任連帶保證人，與
    原告訂立借據，向原告借得一千五百萬元，借款期間至九十六年十二月四日止，
    並有利息及違約金之約定，雙方約定順華公司應按月平均攤還本息，如有一次遲
    延，則全部債務視為到期，惟順華公司自九十一年五月起，已有遲延履行情形，
    目前尚積欠原告本金一千二百六十三萬五千五百六十一元迄未清償，依約定順華
    公司之債務已視為全部到期，原告遂於九十一年五月二十四日，向本院聲請對順
    華公司核發支付命令。惟被告乙○○於九十一年六月三日將系爭不動產，以買賣
    為原因，移轉登記於其女即被告甲○○所有之事實，業據其提出借據、借款約定
    條款、放款客戶往來明細、支付命令聲請狀、土地登記謄本及建物登記謄本等件
    為證，且為被告所不爭執，自堪信為真實。
三、原告主張被告乙○○與被告甲○○間就系爭不動產並未訂立書面買賣契約，顯見
    其等間之買賣，係為避免原告追償，通謀所為之虛偽意思表示等情，業據被告所
    否認，並以被告乙○○因無力繳納系爭不動產之貸款，始將該不動產出賣於被告
    甲○○等語置辯。按表意人與相對人通謀而為虛偽意思表示者，其意思表示無效
    ，民法第八十七條固然定有明文。惟第三人主張表意人與相對人通謀而為虛偽意
    思表示者，該第三人負舉證之責，最高法院著有四十八年度台上字第二九號判例
    可資參照。經查，被告乙○○主張其於九十年七月間買受系爭不動產，買賣價金
    為四百萬元，並以系爭不動產設定抵押權，向玉山銀行借款三百一十五萬元。迄
    至九十一年五月間，被告乙○○尚積欠玉山銀行三百零九萬一千四百一十三元，
    惟被告乙○○已退休，無資力負擔系爭不動產貸款，茲因被告乙○○之女即被告
    甲○○有工作，有意購買房屋，且有資力負擔貸款，故與被告甲○○成立買賣契
    約，將系爭不動產移轉登記予被告甲○○所有。被告間約定被告乙○○積欠玉山
    銀行共三百零九萬元之債務由被告甲○○承擔，且被告甲○○應再支付價金澳幣
    三萬五千元，折合新台幣為六十四萬元左右，是雙方買賣價金合計應為三百七十
    餘萬元，嗣後被告甲○○亦自國外寄送外國銀行之支票一紙予被告乙○○等情，
    業據其提出與所述相符之勞工保險給付申請書、支票及玉山銀行交易明細查詢表
    為證，且為原告所不爭執，堪信屬實。另經本院向苗栗縣竹南地政事務所調取本
    件不動產於九十一年六月三日申請移轉登記之相關資料核閱結果，被告係檢附土
    地登記申請書土地其上載明原因為買賣、立約日期九十一年五月十五日之建築改
    良物買賣所有權移轉契約書、苗栗縣稅捐稽徵處竹南分處九十一年度契稅繳款書
    、印鑑證明書及贈與稅繳清證明書向該所申請辦理系爭不動產移轉登記，此有苗
    栗縣竹南地政事務所九十二年二月七日函及所附土地登記謄本、建物登記謄本、
    土地登記申請書、土地、建築改良物買賣所有權移轉契約書、
    證明及財政部台灣省中區國稅局贈與稅繳清證明書在卷為憑，綜上堪認被告間就
    系爭不動產確實有價金及移轉所有權之約定，其等間確實有買賣關係存在，此外
    原告復未能就被告係通謀而為虛偽意思表示乙節舉證以實其說，其主張被告間之
    買賣無效等情，自不足採。從而，原告於先位聲明訴請確認被告乙○○與被告甲
    ○○間就系爭不動產所為之買賣關係不存在，及被告乙○○就系爭不動產於九十
    一年六月三日以買賣為原因所為之所有權移轉登記應予塗銷為無理由，應予駁回
    。
四、原告另於備位聲明訴請被告乙○○、甲○○於九十一年六月三日就系爭不動產所
    為買賣行為及所有權移轉行為應予撤銷，及被告乙○○就系爭不動產於九十一年
    六月三日以買賣為原因所為之所有權移轉登記應予塗銷。按債務人所為之有償行
    為，於行為時明知有損害於債權人之權利者，以受益人於受益時亦知其情事者為
    限，債權人得聲請法院撤銷之，民法第二百四十四條第二項定有明文。又按當事
    人主張有利於己之事實者，就其事實有舉證之責任，民事訴訟法第二百七十七條
    定有明文。查原告主張被告二人為父女關係，且其等移轉系爭不動產時，順華公
    司對於原告已有遲延清償情事，並經原告聲請核發支付命令在案，故被告乙○○
    移轉系爭不動產時，應明知有損害於原告之債權，而被告間係直系血親關係，被
    告甲○○亦應知悉前開情事等情，均據被告所否認，並以前開情詞置辯。查原告
    就其主張之事實，僅據其提出支付命令聲請狀為證。惟查，原告係於九十一年五
    月二十四日主張順華公司於九十一年五月四日起即未依約清償借款本息，其債務
    視為全部到期為由，向本院聲請對於順華公司及連帶保證人即被告乙○○核發支
    付命令，經本院於九十一年六月二十六日核發支付命令，該支付命令及聲請狀繕
    本於九十一年七月一日送達順華公司及乙○○等情，業經本院調閱前開卷宗核閱
    無訛，是本件被告成立買賣契約，並移轉系爭不動產時，原告聲請核發之支付命
    令尚未送達被告，則被告乙○○於移轉系爭不動產時，是否明知順華公司對於原
    告已遲延清償債務，已非無疑。再者，被告乙○○係以四百萬元購得系爭不動產
    ，並以系爭不動產設定抵押權向玉山銀行借得三百一十五萬元，因無力負擔貸款
    ，遂將不動產售予被告甲○○，而被告甲○○取得系爭不動產，係以支付澳幣三
    萬五千元及為被告乙○○承擔其積欠玉山銀行三百零九萬一千四百一十三元之貸
    款為對價等情，業如前述，是被告甲○○取得系爭不動產之對價尚與系爭不動產
    之價值相當，且被告乙○○將系爭不動產移轉予被告甲○○，固生減少積極財產
    之結果，但同時亦減少其消極財產即負債，客觀上對於被告乙○○之資力並無重
    大影響，衡情亦難認為其等移轉系爭不動產時，確係明知有損害於原告之債權。
    綜上所述，原告並未能舉證證明被告乙○○、甲○○為系爭不動產之買賣行為時
    ，係明知有害於原告之債權，是其本於民法第二百四十四條第二項之規定。於備
    位聲明訴請被告乙○○、甲○○於九十一年五月十五日就系爭不動產所為買賣行
    為及所有權移轉行為應予撤銷，及被告乙○○就系爭不動產於九十一年六月三日
    以買賣為原因所為之所有權移轉登記應予塗銷，為無理由，應予駁回。
五、據上論結，本件原告之訴為無理由，依民事訴訟法第七十八條，判決如主文。
中　　　華　　　民　　　國　　九十三　　年　　 四　　 月　　 二　　     日
                                      民事庭法　　　官    曾明玉
正本係照原本作成
如對本判決上訴，須於判決送達後廿日內向本院提出上訴狀
中　　　華　　　民　　　國　　九十三　　年　　 四　　 月　　 二　　     日
                                            法院書記官    林美鳳
